【裁判字號】    88,交易,279
【裁判日期】    890525
【裁判案由】    過失致死
【裁判全文】
臺灣士林地方法院刑事判決                        八十八年度交易字第二七九號
    公  訴  人  臺灣士林地方法院檢察署檢察官
    被      告  甲○○
    選任辯護人  陳松鈴
右列被告因過失致死案件，經檢察官提起公訴（八十八年度偵續字第九二號），本院
判決如左：
    主  文
甲○○無罪。
    理  由
一公訴意旨略以：甲○○於八十八年一月二十六日上午十時許，騎乘車牌號碼ＱＱＸ
  ─六四五號輕型機車，沿臺北市○○○路○段，由北往南方向行駛，行經臺北市○
  ○○路○段、保安街交岔路口，本應注意輕型機器腳踏車在市區道路時速不得超過
  三十公里，且依當時情形，又無不能注意之情形，竟疏未注意，貿然超速行駛，適
  有同向行駛之薛文河（另案審理）騎乘車牌號碼ＤＩＣ─七二○號輕型機車未保持
  安全間隔超車，其右側車身與甲○○騎乘之機車發生擦撞，甲○○騎乘之機車倒地
  後向右前方滑行至人行道上，再撞擊站立路旁等候紅綠燈之謝素珠身體，使謝素珠
  向後仰倒，頭部碰撞人行道邊緣之水泥地，造成謝素珠頭部挫裂傷，經送醫急救後
  ，終因顱內出血，於同日上午十時五分到院時已死亡，因認被告涉犯刑法第二百七
  十六條第一項過失致死罪嫌。
二訊據被告固不否認有於右揭時地與薛文河發生擦撞，機車再撞及行人謝素珠，致謝
  素珠死亡之事實，惟堅決否認有何過失致死之犯行，辯稱：伊當時甫綠燈起步，車
  速均每小時三十公里，並未超速，薛文河騎乘之機車突然由左側撞過來，相撞後伊
  立刻跌落地面，不知騎乘之機車向前滑行後衝撞行人謝素珠致死，伊實係車禍之被
  害人，並無過失等語。
三公訴人認被告涉有過失傷害之犯行，無非以告訴人之指訴、他案被告薛文河之供述
  、道路交通事故調查表、談話紀錄表、照片、勘驗筆錄、相驗屍體證明書、驗斷書
  等為其主要論據。
四按犯罪事實應依證據認定之，無證據不得推定其犯罪事實，又不能證明被告犯罪者
  ，應諭知無罪之判決，刑事訴訟法第一百五十四條、第三百零一條第一項分別定有
  明文。次按事實之認定，應憑證據，如未能發現相當證據，或證據不足以證明，自
  不能以推測或擬制之方法，為裁判基礎（最高法院著有四十年臺上字第八六號判例
  參照）。又刑法上之過失犯，應以行為人對於構成犯罪之事實，按其情節應注意並
  能注意而不注意者，始能成立，刑法第十四條第一項亦定有明文。若依當時情形，
  結果之發生，乃事出突然，非其所能注意防範，即無過失之可言，縱有結果之發生
  ，亦不能令負刑責（最高法院八十年度臺上字第四○五六號判決參照）。另刑法上
  之過失，其過失行為與結果間，在客觀上有相當因果關係始得成立。所謂相當因果
  關係，係指依經驗法則，綜合行為當時所存在之一切事實，為客觀之事後審查，認
  為在一般情形下，有此環境、有此行為之同一條件，均可發生同一之結果者，則該
  條件即為發生結果之相當條件，行為與結果即有相當之因果關係。反之，若在一般
  情形下，有此同一條件存在，而依客觀之審查，認為不必皆發生此結果者，則該條
  件與結果不相當，不過為偶然之事實而已，其行為與結果間即無相當因果關係（最
  高法院七十六年臺上字第一九二號判例參照）。
五經查：(一)本件車禍係因薛文河騎乘機車行駛於內側車道，嗣為閃避前方不詳車牌號
  碼之自用小客車，未顯示方向燈光或手勢且未注意安全距離，即率爾變換至外側車
  道，其右側車身因而擦撞後方同向直行於內側車道、由被告騎乘之輕型機車左側車
  身及車把，二車均人車倒地，被告騎乘之機車倒地後向右前方滑行至人行道上，再
  撞擊站立路旁等候紅綠燈之被害人謝素珠身體，使謝素珠向後仰倒，頭部碰撞人行
  道邊緣水泥地等情，業據被告甲○○供述綦詳（參見本院八十九年三月十四日訊問
  筆錄），他案被告薛文河亦不否認其行駛於內側車道，為閃避前方自用小客車，未
  顯示方向燈光即變換至外側車道，而與被告甲○○騎乘之車輛相撞之事實（參見本
  院八十八年十二月九日訊問筆錄），此外，並有道路交通事故調查報告表、談話紀
  錄表、補充資料、事故現場照片四十二幀附卷可稽。觀諸卷附現場照片及調查報告
  表，被告騎乘之車牌號碼ＱＱＸ─六四五號輕型機車左側車身有擦撞痕跡、車頭及
  其他部位則完好，刮地痕由慢車道斜向人行道旁血跡處，刮地痕僅一．七公尺，薛
  文河所騎乘之車牌號碼ＤＩＣ─七二○號輕型機車右前方向燈及右側車身有擦撞痕
  跡、右前方後視鏡於刮地時掉落，刮地痕自保安街口之無名巷前方起，由快慢車道
  分界之標線處自內側斜向外側，刮地痕長達八．五公尺，核與被告所述車禍情節相
  符。臺北市政府交通局八十九年一月二十八日北市三字第八八二五四九八二○○號
  函附送之八十九年一月二十四日北市交鑑意字第五三八九號臺北市車輛行車事故鑑
  定案件覆議意見書亦同此認定。則本件車禍係因薛文河自內側車道向右變換至外側
  車道時，右側車身擦撞被告騎乘之機車左側，雙方倒地後往右前方滑行，車牌號碼
  ＱＱＸ─六四五號機車滑行後再撞及行人而肇事無訛。(二)被害人謝素珠確因本件車
  禍致顱內出血，到醫院時死亡，此經臺灣士林地方法院檢察署檢察官督同法醫師相
  驗屬實，製有勘驗筆錄、相驗屍體證明書、驗斷書在卷足憑，並有臺北市立中興醫
  院八十九年三月二十七日北市興服字第八九六○一九一九○○號函附送之病歷影本
  一件可參。(三)本件肇事及被害人謝素珠死亡之原因既明，則茲應審究者厥為被告之
  行為有無過失？其行為與被害人之死亡間有無因果關係？(1)按行車變換車道時，應
  先顯示方向燈光或手勢，並應注意安全距離，道路交通安全規則第九十一條第六款
  、第九十八條第一項第六款定有明文，為汽車駕駛人之被告自足信賴參與交通行為
  之薛文河，亦能遵守交通規則，同時為必要之注意，謹慎採取適當之行動，不致任
  意變換車道；雖道路交通安全規則第九十四條第三項規定：「汽車行駛時，駕駛人
  應注意車前狀況，並隨時採取必要之安全措施」，惟倘若他人之違規行為係不可預
  見，且無充足之時間可採取適當之措施，以避免發生交通事故之結果時，自不得課
  以駕駛人對於不可知之對方違規行為有預防之義務。查本件肇事係因薛文河騎乘機
  車驟然變換車道，因而擦撞被告騎乘之機車，已如前述，因事出突然，無從預見，
  自難認被告對於薛文河不可知之違規行為，有充足之時間可採取適當之措施，以防
  止擦撞之結果。(2)又被告原本係遵行車道行駛，倘非薛文河自左方撞擊，使被告之
  機車滑向右方人行道旁，則未必均會發生撞及被害人謝素珠致死之結果，亦即被告
  行車方向之改變，乃偶然之因素所致，非被告所得控制。(3)告訴代理人曹仲宏雖稱
  ：被告所騎乘之輕型機車，重約五十公斤，若果以每小時三十公里行駛，撞擊至被
  害人謝素珠處，時速至多二十五公里，倘一名七十公斤之成年男子以時間二十五公
  里之速度奔跑，不至衝撞他人致死，而本件被害人謝素珠因遭被告機車之衝撞而胸
  腔大量出血，該機車撞及行人後，復衝至人行道上，足見衝撞力量之猛，其刮地痕
  雖僅一．七公尺，惟自二車撞擊點推算，該車倒地前已滑行約七公尺，竟仍無法煞
  停機車，則被告當時車速應在每小時三十公里以上，應有過失，且被告之機車車損
  輕微，僅係輕微擦撞，被告應非立即彈出車外云云。惟查：以當今奧林匹克運動會
  女子一百公尺田徑世界紀錄十．六二秒為度，換算時速不過三三．九公里，以男子
  世界紀錄九．八四秒換算時速不過三六．五九公里，則一位五十公斤之人以時速三
  十公里奔跑（換算每百公尺十二秒），是否不足以衝撞他人致死？一枚重達五十公
  斤之金屬以時速三十公里撞擊人體，是否不足以造成內臟大量出血？實已脫離一般
  合理之假設，而無法以科學且人道之方法驗證；況本件被害人謝素珠之致命傷係因
  遭撞擊向後仰倒，頭部撞擊人行道邊緣，致顱內出血死亡，即使被告之機車未超速
  ，被害人遭撞擊後亦可能失去平衡而向後仰倒，斷不得僅以被害人遭機車撞擊後死
  亡，即推測被告必然有超速之事實。另被告騎乘之機車自撞擊點至刮地痕起始之處
  ，雖尚有一段滑行距離，惟該車既於滑行不久後倒地，足見滑行當時係處於失控之
  狀態，非一般正常行駛時可依自由意志隨時煞車之狀態。被告機車之車損雖尚屬輕
  微，惟被告本人受有臀部挫傷、薦椎椎骨骨折之傷害，有診斷證明書可證，並無手
  、足部之擦傷，研判機車倒地滑行前被告應已不在機車上，其所受傷害應係臀部直
  接跌落地面所致，與被告供稱其遭撞擊後立即跌落地面等情互核相符，機車滑行時
  既已脫離被告之操控，被告無從煞停，自不得以機車無法煞停之結果，推認超速之
  事實。此外，復查無其他積極證據，足以證明被告確有應注意、能注意而不注意之
  過失行為，揆諸前揭說明，不能證明被告犯罪，依法應諭知無罪之判決，以免冤抑
  。據上論斷，爰依刑事訴訟法第三百零一條第一項，判決如主文。
本案經檢察官李學到庭執行職務。
中        華        民        國    八十九    年    五    月    二十五  日
                                臺灣士林地方法院交通法庭
                                            法  官  陳  玉  曆
右正本證明與原本無異。
如不服本判決，應於判決送達後十日內，向本院提出上訴狀。
                                            書記官  陳  鳳  嬌
中        華        民        國    八十九    年    五    月   二十六   日


司法院資訊處製作；財團法人民間司法改革基金會備份。
